【裁判字號】    98,訴,1572
【裁判日期】    981225
【裁判案由】    違反臺灣地區與大陸地區人民關係條例等
【裁判全文】
臺灣高雄地方法院刑事判決              98年度訴字第1572號
公  訴  人  臺灣高雄地方法院檢察署檢察官
被      告  甲○○
            乙○○
上列被告因違反臺灣地區與大陸地區人民關係條例等案件，經檢
察官提起公訴（98年度偵字第15311 號），被告於本院審理時為
有罪之陳述，經合議庭裁定依簡式審判程序審理，本院判決如下
：
    主  文
甲○○共同犯修正前臺灣地區與大陸地區人民關係條例第七十九
條第一項之使大陸地區人民非法進入臺灣地區罪，處有期徒刑陸
月，如易科罰金，以銀元參佰元即新臺幣玖佰元折算壹日，減為
有期徒刑參月，如易科罰金，以銀元參佰元即新臺幣玖佰元折算
壹日。緩刑肆年，並應向公庫支付新臺幣參萬元。
乙○○共同犯修正前臺灣地區與大陸地區人民關係條例第七十九
條第三項、第一項之使大陸地區人民非法進入臺灣地區未遂罪，
處有期徒刑肆月，如易科罰金，以銀元參佰元即新臺幣玖佰元折
算壹日，減為有期徒刑貳月，如易科罰金，以銀元參佰元即新臺
幣玖佰元折算壹日。
    事  實
一、甲○○明知大陸地區人民非經主管機關許可，不得進入臺灣
    地區，且不得使大陸地區人民非法進入臺灣地區，亦明知其
    與大陸地區男子人民張祖平（另經檢察官依職權為不起訴處
    分）並無結婚之真意，竟為謀取新臺幣（下同）3 萬元之擔
    任人頭費用，而使大陸地區男子張祖平得以假結婚申請探親
    方式入境臺灣地區工作，與張莊金枝（由本院另案審理）共
    同基於使大陸地區人民非法進入臺灣地區之犯意聯絡，經由
    張莊金枝介紹安排，於民國92年7 月22日前往大陸福建省福
    州市，與大陸地區男子張祖平辦理公證結婚手續，並虛偽辦
    理公證結婚之登記手續，張祖平因此取得甲○○形式上之配
    偶地位，甲○○取得結婚證書並經公證機關公證後返臺，再
    於92年8 月13日取得財團法人海峽交流基金會（下稱海基會
    ）之文書認證。甲○○及張祖平明知渠等間之婚姻為欠缺結
    婚真意之無效婚姻，仍共同基於行使使公務登載不實文書之
    概括犯意聯絡，推由甲○○於92年8 月13日前往高雄縣大寮
    鄉戶政事務所申報結婚登記，並持交前揭結婚公證書及海基
    會申請核對之證明文書，謊報其與張祖平結婚之不實事項，
    致使該戶政事務所承辦之公務員，將該結婚不實之事項登載
    於其職務上掌管制作之戶籍謄本上，並據此核發配偶欄為張
    祖平之不實登記之戶籍謄本予甲○○，足以生損害於戶政機
    關對戶政管理登記之正確性。嗣於92年9 月15日，甲○○再
    檢具前揭結婚公證書、海基會證明文書、大陸地區人民進入
    臺灣地區保證書、戶籍謄本等資料，委由不知情之旅行社代
    辦業者持上開文書前往內政部警政署入出境管理局（現已改
    制為內政部入出國及移民署，下稱原入出境管理局），填載
    大陸地區人民進入臺灣地區旅行證申請書，以配偶來臺團聚
    為由，申請張祖平入境，並向承辦之公務員提出上開登載不
    實之戶籍謄本而行使之，經該管公務員實質審查後，核發張
    祖平之中華民國臺灣地區旅行證，使大陸地區男子張祖平得
    以在92年10月13日非法入境臺灣地區。嗣因張祖平從事與許
    可目的不符之活動遭警查獲，始循線查獲。
二、乙○○明知大陸地區人民非經主管機關許可，不得進入臺灣
    地區，且不得使大陸地區人民非法進入臺灣地區，亦明知其
    與大陸地區女子鄭雲嬌（另經檢察官依職權為不起訴處分）
    並無結婚之真意，竟為謀取3 萬元之擔任人頭費用，而使大
    陸地區女子鄭雲嬌得以假結婚申請探親方式入境臺灣地區工
    作，與不詳姓名年籍綽號「樹仔」之成年男子、羅開鴻（由
    檢察官另行偵辦）共同基於使大陸地區人民非法進入臺灣地
    區之犯意聯絡，經由「樹仔」、羅開鴻介紹安排，於92年9
    月10日前往大陸福建省福州市，與大陸地區女子鄭雲嬌辦理
    公證結婚手續，並虛偽辦理公證結婚之登記手續，鄭雲嬌因
    此取得乙○○形式上之配偶地位，乙○○取得結婚證書並經
    公證機關公證後返臺，再於92年9 月24日取得海基會之文書
    認證。乙○○及鄭雲嬌明知渠等間之婚姻為欠缺結婚真意之
    無效婚姻，仍共同基於行使使公務登載不實文書之概括犯意
    聯絡，推由乙○○於9 月25日前往至高雄市楠梓區戶政事務
    所，並持交前揭結婚公證書及海基會申請核對之證明文書，
    謊報其與鄭雲嬌結婚之不實事項，致使該戶政事務所承辦之
    公務員，將該結婚不實之事項登載於其職務上掌管制作之戶
    籍謄本上，並據此核發配偶欄為鄭雲嬌之不實登記之戶籍謄
    本予乙○○，足以生損害於戶政機關對戶政管理登記之正確
    性。嗣於92年10月15日，乙○○再檢具前揭結婚公證書、海
    基會證明文書、大陸地區人民進入臺灣地區保證書、戶籍謄
    本等資料，委由不知情之旅行社代辦業者持上開文書前往原
    入出境管理局，填載大陸地區人民進入臺灣地區旅行證申請
    書，以配偶來臺團聚為由，申請鄭雲嬌入境，並向承辦之公
    務員提出上開登載不實之戶籍謄本而行使之，經該管公務員
    實質審查後，核發鄭雲嬌之中華民國臺灣地區旅行證。嗣大
    陸地區女子鄭雲嬌於92年12月15日搭機前往高雄國際機場，
    因在原入出境管理局機場服務站（現已改制為內政部入出國
    及移民署國境事務大隊高雄機場國境1 隊）未通過面談，而
    未完成入境手續，遭強制遣返，而查悉上情，乙○○使大陸
    地區人民非法進入臺灣地區之犯行因而未能得逞。
三、案經內政部入出國及移民署專勤事務第二大隊高雄縣專勤隊
    報告臺灣高雄地方法院檢察署檢察官偵查起訴。
    理  由
一、本件被告甲○○、乙○○所犯為死刑、無刑徒刑或最輕本刑
    為3 年以上有期徒刑以外之罪，渠等於本院審理時就被訴犯
    罪事實，均為有罪之陳述，經本院告知簡式審判程序之旨，
    並聽取當事人之意見後，依刑事訴訟法第273 條之1 第1 項
    規定，裁定進行簡式審判程序，合先指明。
二、得心證之理由：
  (一)犯罪事實一被告甲○○被訴部分：
    上揭犯罪事實，業據被告甲○○於本院審理時坦承不諱（見
    本院審訴卷第39頁反面，本院訴字卷第26頁），核與證人即
    共犯張莊金枝於警詢及偵查時證述其帶被告甲○○前往大陸
    地區結婚等情節均相符合（見警1 卷第104 至109 頁，偵 1
    卷第14、15頁），並有財團法人海峽交流基金會92年8 月13
    日（92）南核字第040627號證明、大陸地區福建省福州市公
    證處（2003）榕公證內民字第9737號結婚公證書、結婚證書
    、結婚登記申請書、被告甲○○之戶籍謄本、張祖平之大陸
    地區人民進入臺灣地區旅行證申請書、被告甲○○出具之委
    託書、大陸人民進入臺灣地區保證書、張祖平之大陸地區人
    民申請來臺查詢資料、高雄市政府警察局新興分局92年11月
    17日高市警新分五字第0920024340號函文、被告甲○○之旅
    客入出境記錄查詢資料、張祖平之旅客入出境記錄查詢資料
    、共犯張莊金枝之旅客入出境記錄查詢資料、92年7 月22日
    每日入出特定班機旅客名單查詢資料各1 份（以上均影本）
    在卷可稽（見警1 卷第85至87、89至96、100 、102 、 103
    、111 、114 、112 、113 頁）。是本件被告甲○○之自白
    已有相當之證據資料予以補強，且與事實相符，應均堪採認
    。從而，本案事證明確，被告甲○○之犯行均堪予認定，應
    依法論科。
  (二)犯罪事實二被告乙○○被訴部分：
    上揭犯罪事實，業據被告乙○○於本院審理時坦承不諱（見
    本院訴字卷第26頁），核與證人即共犯羅開鴻於偵查時證述
    其受「樹仔」委託帶被告乙○○前往大陸地區結婚等情節均
    相符合（見偵2 卷第17、18頁），並有財團法人海峽交流基
    金會92年9 月24日（92）南核字第050223號證明、大陸地區
    福建省福州市公證處（2003）榕公證內民字第12704 號結婚
    公證書、被告乙○○之結婚登記申請書、戶籍謄本、大陸地
    區人民進入臺灣地區保證書、鄭雲嬌之大陸地區人民進入臺
    灣地區旅行證申請書、被告乙○○出具之委託書、大陸地區
    人民進入臺灣地區保證書、鄭雲嬌之大陸地區人民進入臺灣
    地區旅行證申請書、委託書、大陸地區人民申請來臺查詢資
    料、鄭雲嬌在高雄國際機場入境辦公室之面談筆錄、被告乙
    ○○在高雄國際機場入境辦公室之面談筆錄、被告乙○○之
    旅客入出境記錄查詢資料、共犯羅開鴻之旅客入出境記錄查
    詢資料、原入出境管理局92年12月15日境高機陸字第092000
    0116號不予許可處分書各1 份（以上均影本）在卷可稽（見
    警2 卷第17至50、55至57頁，偵2 卷第12頁）。是本件被告
    乙○○之自白已有相當之證據資料予以補強，且與事實相符
    ，應均堪採認。從而，本案事證明確，被告乙○○之犯行均
    堪予認定，應依法論科。
三、按行為後法律有變更者，適用行為時之法律。但行為後之法
    律有利於行為人者，適用最有利於行為人之法律，刑法第 2
    條第1 項定有明文。查被告甲○○、乙○○行為後，臺灣地
    區與大陸地區人民關係條例業於92年10月29日修正，於同年
    12月31日施行；另刑法相關條文，亦於94年2 月2 日修正公
    佈，於95年7 月1 日起施行。本件自應就被告甲○○、乙○
    ○行為前、後相關法律有修正者，依前揭規定加以比較適用
    。又比較行為時及裁判時之法律時，應就罪刑有關之共犯、
    未遂犯、想像競合犯、牽連犯、連續犯、結合犯，以及累犯
    加重、自首減輕暨其他法定加減原因（如身分加減）與加減
    例等一切情形，綜其全部罪刑之結果而為比較（最高法院95
    年5 月23日95年度第8 次刑事庭會議決議參照）。茲就本件
    新舊法比較結果說明如下：
  (一)修正前之臺灣地區與大陸地區人民關係條例第79條第1 項規
    定「違反同條例第15條第1 款之不得使大陸地區人民非法進
    入臺灣地區之規定者，處5 年以下有期徒刑、拘役或科或併
    科新臺幣50萬元以下罰金」，而修正後之該條項，則將法定
    刑修正為「處1 年以上7 年以下有期徒刑，得併科新臺幣10
    0 萬元以下罰金」，同條第2 項亦增訂「意圖營利而犯前項
    之罪者，處3 年以上10年以下有期徒刑，得併科新臺幣500
    萬元以下罰金」，比較新舊法結果，修正後之規定較不利於
    被告甲○○、乙○○，是應依被告甲○○、乙○○行為時即
    修正前之規定處斷。
  (二)法定刑中罰金刑部分：修正前刑法第33條第5 款規定：「罰
    金：（銀元）1 元以上」，而銀元與新臺幣間之折算，依現
    行法規所定貨幣單位折算新臺幣條例規定，以銀元1元 折算
    新臺幣3 元；修正後刑法第33條第5 款則規定：「罰金：新
    臺幣1,000 元以上，以百元計算之」；經比較修正前、後之
    規定，修正後刑法第33條第5 款所定罰金之最低數額，較之
    修正前提高，自以修正前刑法第33條第5 款規定有利於被告
    甲○○、乙○○。
  (三)共同正犯部分：修正前刑法第28條規定：「二人以上共同實
    施犯罪之行為者，皆為正犯」，修正後刑法第28條則規定：
    「二人以上共同實行犯罪之行為者，皆為正犯」。其中「實
    施」一語，涵蓋陰謀、預備、著手及實行之概念在內，其範
    圍較廣；而「實行」則著重於直接從事構成犯罪事實之行為
    ，其範圍較狹，是修正後刑法共同正犯之範圍已有限縮。共
    同正犯之範圍既因此而有變動，自屬犯罪後法律有變更，而
    非僅屬純文字修正，本應為新舊法之比較，惟本案被告之犯
    罪行為，依新舊法，均成立共同正犯，適用新法並無較有利
    於被告，自應依刑法第2 條第1 項但書之規定，適用裁判時
    法。
  (四)牽連犯條文之變更：被告甲○○、乙○○行為後新法業已刪
    除牽連犯之規定，依舊法得成立牽連犯之各該行為，於新法
    施行後因刪除牽連犯之規定，應予分論併罰，雖非犯罪構成
    要件之變更，但顯已影響行為人刑罰之法律效果，自屬法律
    有變更，依新法第2 條第1 項規定，比較新、舊法結果，修
    正後之規定並非較有利於被告甲○○、乙○○，是依刑法第
    2 條第1 項之規定，應適用行為時之法律，即應適用修正前
    刑法第55條牽連犯之規定。
  (五)就易科罰金折算標準之比較而言：修正前刑法第41條第1 項
    前段規定：「犯最重本刑為5 年以下有期徒刑以下之刑之罪
    ，而受6 個月以下有期徒刑或拘役之宣告，因身體、教育、
    職業、家庭之關係或其他正當事由，執行顯有困難者，得以
    1 元以上3 元以下折算1 日，易科罰金。」，又易科罰金折
    算標準，依修正前罰金罰鍰提高標準條例第2 條前段（現已
    刪除）規定，就其原定數額提高為100 倍折算1 日，即以銀
    元3 百元（新台幣9 百元）折算為1 日。惟修正後刑法第41
    條第1 項前段則規定：「犯最重本刑為5 年以下有期徒刑以
    下之刑之罪，而受6 個月以下有期徒刑或拘役之宣告者，得
    以新台幣1 千元、2 千元或3 千元折算1 日，易科罰金。」
    比較修正前後之易科罰金折算標準，以修正前刑法之規定，
    較有利於行為人。
  (六)綜上，本件經依上開牽連犯等規定合併比較之結果，爰認修
    正前刑法相關規定及修正前臺灣地區與大陸地區人民關係條
    例第79條第1 項較有利於被告甲○○、乙○○，故應依該等
    規定作為本件被告甲○○、乙○○論罪科刑之依據。另關於
    未遂犯之規定，裁判時法將原刑法第26條前段一般未遂犯之
    處罰效果，移列為裁判時刑法第25條第2 項後段，依行為時
    法及裁判時法均構成未遂犯，且均得按既遂犯之刑減輕之，
    適用結果，並無不同，僅係條文移列，不生新舊法比較之問
    題，應逕行適用裁判時法即修正後刑法第25條關於未遂犯之
    規定，附此敘明。
四、核被告甲○○所為，係犯修正前臺灣地區與大陸地區人民關
    係條例第79條第1 項之使大陸地區人民非法進入臺灣地區罪
    及刑法第216 條、第214 條之行使使公務員登載不實公文書
    罪。核被告乙○○所為，係犯修正前臺灣地區與大陸地區人
    民關係條例第79條第3 項第1 項之使大陸地區人民非法進入
    臺灣地區未遂罪及刑法第216 條、第214 條之行使使公務員
    登載不實公文書罪。被告甲○○、乙○○使公務員於戶籍資
    料為不實登載後，復持該登載不實之公文書戶籍謄本行使，
    該使公務員登載不實之低度行為為行使之高度行為所吸收，
    不另論罪。被告乙○○已著手於使大陸地區人民非法進入臺
    灣地區犯行之實行，而因面試未通過而未導致使大陸地區人
    民非法進入臺灣地區結果之發生，為未遂犯，應依刑法第25
    條第2 項之規定減輕其刑。被告甲○○與共犯張莊金枝間就
    上開使大陸地區人民非法進入臺灣地區罪，被告乙○○與共
    犯「樹仔」、羅開鴻間就上開使大陸地區人民非法進入臺灣
    地區未遂罪，被告甲○○與大陸地區男子張祖平間及被告乙
    ○○與大陸地區女子鄭雲嬌間就上開行使使公務員登載不實
    公文書罪，分別均有犯意之聯絡及行為之分擔，皆為共同正
    犯。被告甲○○、乙○○所犯上開2 罪間，有方法、目的之
    牽連關係，均應依修正前刑法第55條後段牽連犯之規定，從
    一重以使大陸地區人民非法進入臺灣地區罪及使大陸地區人
    民非法進入臺灣地區未遂罪處斷。爰審酌被告甲○○、乙○
    ○經其他共犯安排分別與大陸地區人民張祖平、鄭雲嬌以假
    結婚真入境之方式，使張祖平、鄭雲嬌非法進入臺灣地區，
    影響國家對於戶政、管理大陸人士來臺事務及流動人口正確
    性，對社會治安及善良風俗造成隱藏潛在之危險，危害非輕
    ，被告甲○○、乙○○係聽從共犯張莊金枝、「樹仔」、羅
    開鴻之指示行事，惡性較輕，且被告甲○○、乙○○於犯後
    均能於本院審理時坦承全部犯行，及渠等犯罪目的、手段等
    一切情狀，分別量處如主文所示之刑，並均諭知易科罰金之
    折算標準，以示懲儆。又中華民國96年罪犯減刑條例業於96
    年7 月4 日公佈，並於同年16日施行，本件被告甲○○、乙
    ○○所犯上開罪行，犯罪時間均在96年4 月24日以前，所涉
    罪名與宣告刑符合該條例第2 條第3 款規定，亦無該條例第
    3 條所列不予減刑之情形，爰依同條例第7 條之規定，各減
    其宣告刑2 分之1 ，併均諭知易科罰金之折算標準。另被告
    甲○○前未曾因故意犯罪受有期徒刑以上刑之宣告，此有上
    開臺灣高等法院被告前案紀錄表1 份附卷可稽，素行良好，
    經此偵審程序之經歷，應已知所警惕，信無再犯之虞，本院
    因認上開所宣告之刑以暫不執行為適當，故宣告緩刑4 年，
    以啟自新，另為擔保被告甲○○日後確實尊重法治，本院認
    於緩刑宣告外，有賦予被告甲○○一定負擔之必要，乃併諭
    知被告甲○○應向公庫支付3 萬元。又被告乙○○前因詐欺
    案件，經本院以96年度簡字第4126號判決有期徒刑5 月，減
    為有期徒刑2 月又15日確定，有臺灣高等法院被告前案紀錄
    表1 份附卷可稽，素行非佳，自不適宜併予緩刑之宣告，附
    此敘明。
據上論斷，應依刑事訴訟法第273 條之1 第1 項、第299 條第 1
項前段，修正前臺灣地區與大陸地區人民關係條例第79條第1 項
、第3 項、第15條第1 款，刑法第11條前段、第2 條第1 項前段
、第28條（修正前）、第216 條、第214 條、第55條（修正前）
、第25條第2 項、第41條第1 項前段（修正前）、第74條第1 項
第1 款、第2 項第4 款，廢止前罰金罰鍰提高標準條例第2 條，
現行法規所定貨幣單位折算新臺幣條例第2 條，中華民國九十六
年罪犯減刑條例第2 條第1 項第3 款、第7 條、第9 條，判決如
主文。
本案經檢察官丙○○到庭執行職務。
中    華    民    國    98    年    12    月    25    日
                        刑事第五庭審判長法  官 廖建瑜
                                        法  官 林裕凱
                                        法  官 陳盈吉
以上正本證明與原本無異。
如不服本判決，應於判決送達後10日內，向本院提出上訴狀。
中    華    民    國    98    年    12    月    25    日
                                        書記官  陳展榮
附錄本判決論罪科刑法條：
臺灣地區與大陸地區人民關係條例第15條
下列行為不得為之：
一、使大陸地區人民非法進入臺灣地區。
二、明知臺灣地區人民未經許可，而招攬使之進入大陸地區。
三、使大陸地區人民在臺灣地區從事未經許可或與許可目的不符
    之活動。
四、僱用或留用大陸地區人民在臺灣地區從事未經許可或與許可
    範圍不符之工作。
五、居間介紹他人為前款之行為。
修正前臺灣地區與大陸地區人民關係條例第79條
違反第15條第1 款規定者，處5 年以下有期徒刑，得併科新臺幣
50萬元以下罰金。
以犯前項之罪為常業者，處1 年以上7 年以下有期徒刑，得併科
新台幣100 萬元以下罰金。
第一項之未遂犯罰之。
刑法第216條
行使第 210 條至第 215 條之文書者，依偽造、變造文書或登載
不實事項或使登載不實事項之規定處斷。
刑法第214條
明知為不實之事項，而使公務員登載於職務上所掌之公文書，足
以生損害於公眾或他人者，處3 年以下有期徒刑、拘役或5 百元
以下罰金。


司法院資訊處製作；財團法人民間司法改革基金會備份。
